臺灣臺北地方法院民事判決　　　　　　93年度重訴字第1382號
原　　　告　戌○○
被　　　告　丙○○
　　　　　　寅○○
　　　　　　丑○○
　　　　　　辛○○○
上一人
訴訟代理人　庚○○
被　　　告　卯○○
　　　　　　辰○○
　　　　　　己○○○
　　　　　　乙○○
　　　　　　甲○○
　　　　　　謝清山
上二人之
訴訟代理人　宙○○
被　　　告　癸○○
　　　　　　子○○
兼上一人之
訴訟代理人　壬○○
被　　　告　午○○
　　　　　　亥○○
　　　　　　巳○○
　　　　　　申○○
　　　　　　酉○○
　　　　　　未○○　　原住臺中.
　　　　　　地○○
　　　　　　宇○○
　　　　　　玄　○
　　　　　　戊○○
兼上四人之
訴訟代理人　天○○
被　　　告　丁○○
上列當事人間分割共有物事件，本院於中華民國九十四年十二月
八日言詞辯論終結，判決如下：
    主  文
准將坐落於臺北縣石碇鄉○○○段直潭小段一之一，一之二、二
０七、二一三、二一四地號，面積共七五四四四平方公尺之土地
分割。並由原告取得如附圖Ｆ所示之臺北縣石碇鄉○○○段直潭
小段一之二、二一三、二一四地號土地之三分之一中之Ｇ部分土
地；被告午○○、亥○○、巳○○、申○○、酉○○、未○○共
同取得如附圖Ｆ所示之臺北縣石碇鄉○○○段直潭小段一之二、
二一三、二一四地號土地之三分之一中之Ｈ部分土地；被告地○○、玄○、丁○○、宇○○、戊○○、天○○共同取得如附圖Ｆ
所示之臺北縣石碇鄉○○○段直潭小段一之二、二一三、二一四
土地地號之三分之一中之Ｉ部分土地；被告丙○○、寅○○、丑
○○、辛○○○、卯○○、辰○○、己○○○、乙○○、甲○○
、癸○○、謝清山、子○○、壬○○共同取得如附圖Ｃ、Ｄ、Ｅ
所示之臺北縣石碇鄉○○○段直潭小段一之一、一之二、二０七
、二一三地號之土地；被告按原公同共有比例共同取得如附圖Ａ
、Ｂ所示之臺北縣石碇鄉○○○段直潭小段二一三地號之土地。
訴訟費用由被告負擔。
    事實及理由
壹、程序方面：被告等均未於言詞辯論期日到場，核無民事訴訟
    法第386條所列各款情形，應依原告之聲請，由其一造辯論
    而為判決。
貳、原告主張：
一、兩造共有坐落於臺北縣石碇鄉○○○段直潭小段地號1之1，
    1之2，207，213，214等五筆土地，本件土地雙方既無訂立
    不分割之協議，亦無因物之使用目的不能分割之情形，乃被
    告等竟經情商分割而堅持己見致無法為分割之協議，爰依民
    法第823條第1項、第824條第2項之規定訴請判決分割，並由
    被告協同原告就分割結果辦理分割登記，以利管理及使用收
    益。
二、分割之方法，請以原物分配於兩造，其細分如下：
（一）座落於共有物上之中華電信公司所承租之電信基地及謝
    　姓祖墓園用地，按實際複丈之面積按原共有比例維持共
    　有。
（二）因本共有物分割後並無可供出入之道路，為此原告主張
    　自共有物分割出二條寬6公尺道路，作為共有物分割後
      之出入道路詳如附圖標示為A及B部份，上述道路用地共有
      人應按原共有比例負擔且維持共有。
（三）就地政機關測量後之全部面積除以二，分一半，就一半的
      地方做公用道路，有一半分三份，與道路垂直切，由承審
      法官當庭抽籤決定各自位置。
（四）被告午○○及丙○○種植之櫻花及茶樹，原被告於上次庭
      訊時，皆主張不予補償且於分割位置確定後限期移除。且
      期限定為半年以為適當，以免影響其他共有人之應有權益
      。
三、聲明：請求以原物分配於兩造。
參、被告方面：
一、被告丑○○、卯○○、辰○○、亥○○、申○○、酉○○、
    未○○等人未於言詞辯論期日到場，亦未提出書狀作何聲明
    或陳述。
二、被告寅○○、辛○○○、己○○○、乙○○、甲○○、癸○○、謝清山、子○○、壬○○、巳○○、地○○、宇○○、
    玄○、丁○○、戊○○、天○○等人雖未於最後言詞辯論期
    日到庭，惟據其前次言詞辯論期日則稱：同意就系爭共有土
    地先以抽籤方式分一半，再以抽籤方式決定共有人於共有物
    上的位置，對抽籤結果沒意見等語。
三、被告午○○雖未於最後言詞辯論期日到庭，惟據其前次言詞
    辯論期日所述，則以：本來有種櫻花之部分應該分割給伊等
    語資為抗辯。
四、被告丙○○雖未於最後言詞辯論期日到庭，惟據其前次言詞
    辯論期日所述，則以：茶園是伊種的等語資為抗辯。
肆、得心證之理由：
一、查原告主張坐落於臺北縣石碇鄉○○○段直潭小段地號1之1
    、1之2、207、213，214等五筆土地，為被告等所共有，且
    系爭土地雙方既無訂立不分割之協議，亦無因物之使用目的
    不能分割之情形之事實，業據其提出系爭土地登記謄本為證
    ，並為被告丙○○、寅○○、辛○○○、己○○○、乙○○
    、甲○○、癸○○、謝清山、子○○、壬○○、午○○、巳
    ○○、地○○、玄○、丁○○、宇○○、戊○○、天○○所
    不爭執，被告丑○○、卯○○、辰○○、亥○○、申○○、
　　酉○○、未○○則未提出任何書狀以供本院斟酌，應堪信原
  　告此部分之主張為真實。
二、按各共有人得隨時請求分割共有物；又按分割之方法，不能
    協議決定者，法院得因任何共有人之聲請，命為下列之分割
    ：(一)以原物分配於各共有人；(二)變賣共有物，以價金分配於
    各共有人。民法第823條第1項前段、第824條第1項分別定有
    明文。再按當任何一方聲請法院為分割之裁判，而法院於決
    定分割方法時，以原物分配為原則，變價分割為例外，惟不
    論何者，其分割之方法及內容並不受當事人陳述意見之拘束
    。查系爭土地為一由林木及雜草覆蓋之山坡地，現有一泥土
    山路得至山頂，系爭土地1-1、207、213地號中如附圖所示
    Ｃ部分有午○○所栽種之櫻花林；如附圖所示Ｄ部分有丙○○所種植之茶園，另有如附圖所示Ａ之基地台、Ｂ之謝姓祖
    先墓地部分，業經本院至現場履勘查證屬實並有本院94年2
    月22日勘驗筆錄及照片在卷可稽，是本院於審酌系爭土地之
    分割方法時，參酌系爭土地整體而言，並無某區塊有顯著價
    值，而系爭土地係山坡地，上開櫻花林、茶樹均在山坡上部
    分，被告丙○○ (1/10)、寅○○ (1/100)、丑○○(1/100)
     、辛○○○ (1/100)、卯○○ (1/100)、辰○○ ( 1/100)
    、己○○○ (1/20)、乙○○ (1/20)，占系爭土地四分之一
    ；被告甲○○ (1/16)、癸○○ (1/16)、謝清山（1/ 16)、
    子○○ (1/32)、壬○○ (1/32)，占系爭土地共四分之一，
    以上為同一大房，「共占系爭土地二分之一」；被告午○○
    (1/36)、亥○○ (1/36)、巳○○ (1/36)、申○○(1/36)、
    酉○○ (1/36)、未○○ (1/36），占系爭土地六分之一、
    地○○ (5/240)、玄○ (10/240)、丁○○(5/240)、宇○○
    (5/240 )、戊○○ (5/240)、天○○(10/240)，占系爭土地
    六分之一；原告占系爭土地六分之一，以上為同一大房，「
    共占系爭土地二分之一」，及當事人之權益及意思、土地使
    用複雜度，本院認應如附圖所示之分割方法，系爭土地先就
    山坡地平均分割為二 (各海拔高度皆有)，其中如附圖所示
    Ａ、Ｂ、Ｃ、Ｄ、Ｅ部分，因有被告午○○、丙○○種植植
    物，故由同一大房之被告丙○○、寅○○、丑○○、辛○○○、卯○○、辰○○、己○○○、乙○○，甲○○、癸○○
    、謝清山、子○○、壬○○共同取得，仍維持公同共有關係
    ，避免由另一大房取得，反而增加土地使用之複雜度，並經
    曾到庭之被告同意。另如附圖Ｆ所示部分，植披及林相均大
    致相同，有上開本院勘驗筆錄所附之照片可憑，則原告既主
    張應分割，故逕縱分三等分（各海拔高度均等），由被告午
    ○○、亥○○、巳○○、申○○、酉○○、未○○依序共同
    取得如附圖Ｈ部分，被告地○○、玄○、丁○○、宇○○、
    戊○○、天○○共同取得如附圖Ｉ部分土地；原告則取得如
    附圖Ｇ部分土地。此外，如附圖Ａ、Ｂ所示之臺北縣石碇鄉
    ○○○段直潭小段二一三地號之土地，係基地台及謝姓祖先
    墓地，所占面積小，不宜再細分由被告等分別取得，故認
　　應由被告等按原公同共有比例共同取得如附圖Ａ、Ｂ所示之
  　臺北縣石碇鄉○○○段直潭小段二一三地號之土地。從而兩
    造所分得之土地係依其應有部分及各大房系區別，依前所述
    ，已兼顧雙方利益。
三、綜上所述，原告訴請分割系爭土地，為有理由，應予准許。
    至分割方法則由原告取得如附圖Ｆ所示之臺北縣石碇鄉○○○段直潭小段1之2、213、214四地號土地之三分之一中之Ｇ
    部分土地；被告午○○、亥○○、巳○○、申○○、酉○○
    、未○○共同取得如附圖Ｆ所示之臺北縣石碇鄉○○○段直
    潭小段1之2、213、214地號土地之三分之一中之Ｈ部分土地
    ；被告地○○、玄○、丁○○、宇○○、戊○○、天○○共
    同取得如附圖Ｆ所示之臺北縣石碇鄉○○○段直潭小段1之2
    、213、214土地地號之三分之一中之Ｉ部分土地；被告丙○○、寅○○、丑○○、辛○○○、卯○○、辰○○、己○○○、乙○○、甲○○、癸○○、謝清山、子○○、壬○○共
    同取得如附圖Ｃ、Ｄ、Ｅ所示之臺北縣石碇鄉○○○段直潭
    小段1之1、1之2、207、213地號之土地；被告按原公同共有
    比例共同取得如附圖Ａ、Ｂ所示之臺北縣石碇鄉○○○段直
    潭小段213地號之土地。
伍、結論：本件原告之訴為有理由，並依民事訴訟法第385條第1
    項前段、第78條、第85條第1項前段，判決如主文。
中　　華　　民　　國　　94　　年　　12　　月　　30　　日
                  民事第二庭    法　官　黃雯惠
以上正本係照原本作成。
如對本判決上訴須於判決送達後20日內向本院提出上訴狀。
中　　華　　民　　國　　94　　年　　12　　月　　30　　日
                                書記官　林玗倩
